臺灣嘉義地方法院民事判決　九十二年度訴字第八五一號
　　原　　　告　辛○○
　　訴訟代理人　林芳榮律師
　　複　代理人　林鍾仁律師
　　被　　　告　丙○○
　　　　　　　　乙○○
　　　　　　　　　　　　　樓
　　　　　　　　戊○○　　住嘉.
　　　　　　　　甲○○○　住嘉.
　　兼　右二人
　　訴訟代理人　丁○○　　住嘉.
　　被　　　告　己○○　　住花.
　　　　　　　　庚○○　　住臺.
　　　　　　　　　　　　　六號.
右當事人間請求分割共有物事件，於中華民國九十三年九月二十九日經言詞辯論終結
，本院判決如左：
    主      文
兩造共有坐落嘉義縣東石鄉○○段一五三地號，地目建，面積○‧○三五五公頃土地
，應分割為如附圖乙所示：編號Ａ部分面積○‧○一三三一三公頃，分歸原告取得；
編號Ｂ部分面積○‧○○一二六八公頃，分歸被告丙○○取得；編號Ｃ部分面積○‧
○○六六五六公頃，分歸被告乙○○取得；編號Ｄ部分面積○‧○○一二六八公頃，
分歸被告戊○○取得；編號Ｅ部分面積○‧○○一二六八公頃，分歸被告甲○○○取
得；編號Ｆ部分面積○‧○○三三二八公頃，分歸被告己○○取得；編號Ｇ部分面積
○‧○○三三二八公頃，分歸被告庚○○取得；編號Ｈ部分面積○‧○○五○七一公
頃，分歸被告丁○○取得。
訴訟費用由兩造按附表所示原所有權應有部分比例負擔。
    事實及理由
一、被告乙○○、己○○、庚○○經合法通知，均未於言詞辯論期日到場，核無民事
    訴訟法第三百八十六條各款所列情事，爰依原告聲請，由其一造辯論而為判決。
二、本件原告起訴主張：坐落嘉義縣東石鄉○○段一五三地號，地目建，面積○‧○
    三五五公頃土地（下稱系爭土地）係兩造所共有，所有權應有部分各如附表所示
    ，系爭土地並無因使用目的不能分割之情形，且兩造對於前開土地亦無不分割之
    約定，因無法協議分割，爰訴請裁判分割如附圖乙所示等情。
三、被告乙○○、己○○、庚○○未於言詞辯論期日到場，亦未提出書狀，作何聲明
    或陳述。被告丙○○、戊○○、甲○○○、丁○○均以：系爭土地業經共有人協
    議分管，由留居故鄉之家族成員興建房屋使用，分管協議仍有效存在，原告自不
    得請求分割。原告所提如附圖乙所示分割方案，顯與其上房屋坐落位置不合，徒
    增房屋與土地因分割之複雜，並致現有房屋大部分均須拆除，如要分割，應依房
    屋所在位置分割，分割後土地應有部分不足部分則按政府徵收規定，由房屋基地
    所有人就超過應有部分補償，或準用民法第四百二十五條之一規定，推定有租賃
    關係存在，始符經濟效益。原告罔顧建物坐落，請求將土地細分，顯為權利濫用
    ；被告丙○○並以：原告之前手蔡丹媚出賣系爭土地所有權應有部分與原告時，
    未依土地法第三十四條之一第四項規定，通知其優先承購，致其受有損害各等語
    ，資為抗辯。並聲明：駁回原告之訴。
四、按各共有人，得隨時請求分割共有物。但因物之使用目的不能分割或契約訂有不
    分割之期限者，不在此限；共有物分割之方法，不能協議決定者，法院得因任何
    共有人之聲請，命以原物分配於各共有人，或變賣共有物，以價金分配於各共有
    人，民法第八百二十三條第一項及第八百二十四條第二項分別定有明文。又分管
    契約係共有人就共有物之使用、收益或管理方法所訂定之契約，不過就共有物之
    管理定暫時使用之狀態，並無消滅共有關係之特約，即與分割有間，從而，共有
    物訂立分管契約後，除因物之使用目的不能分割或契約訂有不分割之期限者外，
    各共有人仍得隨時請求分割（最高法院九十二年度臺上字第一一二四號判決參照
    ）。共有人在分割前之使用狀況，縱共有人間有分管之約定，除達成將來按分管
    部分為分割之合意外，法院為裁判分割，並不受其拘束（最高法院九十一年度臺
    上字第一七九五號判決參照）。查系爭土地為兩造所共有，應有部分各如附表所
    示，無因物之使用目的不能分割之情事，兩造亦未訂有不分割期限之契約等情，
    為兩造所不爭，並有土地登記謄本、地籍圖謄本附卷可稽，堪信為真實。被告丙○○、戊○○、甲○○○、丁○○雖辯稱系爭土地業經共有人協議分管，由留居
    故鄉之家族成員興建房屋使用等語，惟為原告所否認，丙○○、戊○○、甲○○○、丁○○復未舉證證明共有人全體有分管約定，並有將來按分管部分分割之合
    意，則縱共有人曾同意該項約定，並依該約定內容使用系爭土地，法院為裁判分
    割，仍不受該分管協議之拘束，故原告訴請分割系爭土地，為有理由，應予准許
    。
五、次按法院裁判分割共有物，應斟酌各共有人之意願、利害關係、使用情形及其分
    得部分所得利用之價值暨共有物之性質及價值、經濟效用等情形，為適當公平之
    分割。查系爭土地約呈東北西南走向之長方形，僅東南面臨寬約三十公尺之西濱
    快速道路引道，其餘三面均不臨道路，被告丙○○、戊○○、丁○○各在系爭土
    地上蓋有房屋，位置如附圖甲所示，其餘部分則為空地等情，業據本院勘驗現場
    查證屬實，並囑託嘉義縣朴子地政事務所派員實施測量，分別製有勘驗筆錄及複
    丈成果圖（即附圖甲）在卷可憑，復有原告提出之現場照片附卷可稽。原告主張
    依附圖乙所示方案分割，被告丙○○、戊○○、甲○○○、丁○○則辯稱：原告
    主張之分割方案，顯與其上房屋坐落位置不合，分割後將致現有房屋大部分均須
    拆除，如要分割，應依房屋所在位置分割，分割後土地應有部分不足部分則按政
    府徵收規定，由房屋基地所有人就超過應有部分補償，或準用民法第四百二十五
    條之一規定，推定有租賃關係存在，始符經濟效益。原告罔顧建物坐落，請求將
    土地細分，顯為權利濫用等語；被告丙○○並辯稱：原告之前手蔡丹媚出賣系爭
    土地應有部分與原告時，未依土地法第三十四條之一第四項規定，通知其優先承
    購，致其受有損害等語，經查：
  (一)系爭土地如依附圖乙所示原告所提出之分割方案分割，因原則上係按各共有人現
    占有使用之位置為分配，將被告丙○○、戊○○、丁○○所興建房屋之基地儘先
    分歸李姓共有人所有，所餘空地則分歸原告所有，分割後土地尚稱方正完整，均
    有面臨道路。被告乙○○、己○○、庚○○雖未到場或具狀作何聲明或陳述，惟
    其收受原告提出如附圖乙所示之方案後，未具狀或到庭表示不同意該方案，應認
    其亦同意該方案（民事訴訟法第二百八十條第三項、第一項之規定參照），是附
    圖乙所示之方案將編號Ｃ、Ｆ、Ｇ部分土地分別分配予其三人，並無不妥。
  (二)被告丙○○、戊○○、丁○○所建房屋雖有部分坐落他共有人分得之土地上，然
    此為依各共有人所有權應有部份比例分割所不得不然，系爭土地分割後，丙○○
    、戊○○、丁○○仍可自行與他共有人協商土地使用事宜，其房屋是否須拆除，
    仍屬未定。丙○○、戊○○、甲○○○、丁○○所辯應依房屋所在位置分割，分
    割後土地應有部分不足部分則按政府徵收規定，由建物基地所有人就超過應有部
    分補償等語，尚乏所據，不足為採。系爭土地上之房屋是否有民法第四百二十五
    條之一規定適用，亦非本件分割共有物訴訟所得審酌。原告既為系爭土地之共有
    人，則其依法訴請法院裁判分割共有物，乃正當權利之行使，尚難認係權利濫用
    ，丙○○、戊○○、甲○○○、丁○○復陳明分割後不願維持共有，勢須依其所
    有權應有部分比例，將其應得之土地劃出，是丙○○、戊○○、甲○○○、丁○○抗辯原告提出之分割方案將系爭土地細分，係權利濫用云云，亦無可採。
  (三)按土地法第三十四條之一第四項僅規定共有人出賣共有土地或建築改良物之應有
    部分時，他共有人得以同一價格共同或單獨先承購，並未如同法第一百零四條第
    二項後段設有出賣人未通知優先購買權人而與第三人訂立買賣契約者，其契約不
    得對抗優先購買權人之明文。故該條項規定之優先承購權係指他共有人於共有人
    出賣共有土地或建築改良物時，對於該共有人有請求以同樣條件訂立買賣契約之
    權而言，倘共有人違反法律規定將應有部分賣與他人已依法取得所有權時，他共
    有人不得主張該買賣為無效而塗銷其依法所為之登記（最高法院六十五年臺上字
    第八五三號判例參照）。本件被告丙○○辯稱訴外人蔡丹媚將系爭土地所有權應
    有部分出賣與原告時，未依土地法第三十四條之一第四項規定，通知其優先承購
    等語，縱屬實在，揆諸前揭說明，他共有人僅得對出賣人行使債務不履行之損害
    賠償請求權，尚無礙於前開買賣契約及應有部分所有權移轉之效力。
  (四)綜上所述，本院審酌系爭土地之使用現狀、整體利用之效益、各共有人之利益及
    兩造之意願等情，認以原告提出如附圖乙所示分割方案分割，應屬可採，爰將系
    爭土地分割如主文第一項所示。
六、又共有物之分割，具有非訟事件之性質，如一律由敗訴之一造負擔訴訟費用，顯
    失公平，本院酌量情形，依民事訴訟法第八十條之一之規定，命兩造各按其應有
    部分比例負擔訴訟費用。
七、據上論結，本件原告之訴為有理由，依民事訴訟法第三百八十五條第一項前段、
    第七十八條、第八十條之一、第八十五條第一項但書，判決如主文。
中　　　華　　　民　　　國　　九十三　　年　　  十　　月　 　 十三 　 　日
~B臺灣嘉義地方法院民事第一庭
~B　　審判長法官　曾文欣
~B　　法　　　官　鄧晴馨
~B　　法　　　官　鄭雅文
右為正本係照原本作成
如對本判決上訴須於判決送達後廿日內向本院提出上訴狀
中　　　華　　　民　　　國　　九十三　　年　　  十　　月　 　 十三 　 　日
~B　　書　記　官　鄭翔元
~F0
┌───────────────────────┐
│附表：兩造原所有權應有部分比例                │
├──┬────────┬───────────┤
│編號│共有人          │原所有權應有部分比例  │
├──┼────────┼───────────┤
│一  │辛○○          │二四分之九            │
├──┼────────┼───────────┤
│二  │丙○○          │二八分之一            │
├──┼────────┼───────────┤
│三  │乙○○          │四八分之九            │
├──┼────────┼───────────┤
│四  │戊○○          │二八分之一            │
├──┼────────┼───────────┤
│五  │甲○○○        │二八分之一            │
├──┼────────┼───────────┤
│六  │己○○          │九六分之九            │
├──┼────────┼───────────┤
│七  │庚○○          │九六分之九            │
├──┼────────┼───────────┤
│八  │丁○○          │七分之一              │
└──┴────────┴───────────┘
